---
title: "Lista 3"
subtitle: "Técnicas Computacionais em Estatística"
author: "Tailine J. S. Nonato"
date: today
date-format: long
format: pdf
---

# Lista 3 - Algoritmo EM

## Exercício 1

Seja $T$ uma v.a. exponencial com FDP e FDA, respectivamente:

$$
f(t;\theta)=\theta\exp(-\theta t),\quad F(t;\theta)=1-\exp(-\theta t), \quad t>0,\theta>0.
$$

Em análise de sobrevivência, confiabilidade ou mesmo economia, um estudo para observar uma amostra aleatória proveniente de uma população pode terminar na prática antes de ser possível observar toda a amostra, ou seja, podemos ter observações censuradas.

Considere uma amostra referente à duração do desemprego, $t$, em dias, de 30 indivíduos. A duração do desemprego é o evento de interesse, ou seja, o tempo até o indivíduo deixar a situação de desemprego. No entanto, alguns indivíduos podem não experimentar o evento de interesse (não encontrarem emprego ao final do estudo ou podem ter por algum motivo saído do estudo), resultando em censura à direita.

Considere que temos acesso às observações:

$$
\{ x_{i}=(t_{i},\delta_{i}),i=1,\ldots,n \},
$$

sendo:

- $\delta_{i}=1$ se a observação $t_{i}$ não é censurada;
- $\delta_{i}=0$ se a observação $t_{i}$ é censurada.

Considere o modelo exponencial com censura e obtenha a estimativa de $\theta$ pelo algoritmo EM baseada nos dados abaixo:

```{r}
time <- c(8,  5,  2,  4,  2,  3,  6,  1,  5,  5, 10,  8,  5,  2,  1, 12,  
4,  2,  4,  2,  7,  1,  6,  3,  9,  8,  3,  2, 14,  4)
  
status <- c(1, 1, 0, 1, 1, 0, 0, 1, 0, 1, 0, 1, 1, 1, 1, 0, 1, 1, 1, 1, 0, 
            1, 0, 1, 0, 1, 1, 1, 1, 1)  
```	

**Dicas:**

Note que 
$$ 
f(z|y_{i};\theta_{0})=\frac{f(z;\theta_{0})}{1-F(y_{i};\theta_{0})}=\frac{\theta_{0}e^{-\theta_{0}z}}{e^{-\theta_{0}y_{i}}}= \theta_{0}e^{-\theta_{0}(z-y_{i})}, \quad z>y_{i}; 
$$

Note que $E_{\theta_{0}}[Z_{i}]=y_{i}+\frac{1}{\theta_{0}}$.

A verossimilhança da amostra amplicada (completa) $({y},{z})$ é dada por 

$$
L^{c}(\theta;{y},{z})=\prod_{i=1}^{m}f(y_{i};\theta)\prod_{i=m+1}^{n}f(z_{i};\theta) 
$$

Note que a estimativa de MV baseada na log-verossimilhança com dados censurados é 

$$
\widehat{\theta}=\left(\frac{n}{m}\overline{y}\right)^{-1}.
$$


### Resolução

Sabe-se que 

$L^{c}(\theta;{y},{z})=\prod_{i=1}^{m}f(y_{i};\theta)\prod_{i=m+1}^{n}f(z_{i};\theta)$

A log-verossimilhança é dada por

$l(\theta;{y},{z})=\sum_{i=1}^{m}\log f(y_{i};\theta)+\sum_{i=m+1}^{n}\log f(z_{i};\theta)$

$l(\theta;{y},{z})=m\log \theta - \theta\sum_{i=1}^{m}y_{i}+ (n-m)\log \theta - \theta\sum_{i=m+1}^{n}z_{i}$

$l(\theta;{y},{z})=(n)\log \theta - \theta\left(\sum_{i=1}^{m}y_{i} - \sum_{i=m+1}^{n}z_{i}\right)$

Derivando em relação a $\theta$ e igualando a zero, temos que:

$\frac{\partial l(\theta;{y},{z})}{\partial \theta}=\frac{n}{\theta} - \left(\sum_{i=1}^{m}y_{i} - \sum_{i=m+1}^{n}z_{i}\right)=0$

$\theta=\frac{n}{\sum_{i=1}^{m}y_{i} - \sum_{i=m+1}^{n}z_{i}}$

```{r}
# computar y e z
y <- time[status==1]
z <- time[status==0]

# computar n e m
n <- length(time)
m <- length(y)
ybar <- mean(y)

# algoritmo EM
i=1
nonstop <- TRUE
theta <- rep(0,100)
theta[i] <- rnorm(1,mean=ybar,sd=sd(y))
cat("theta[",i,"]=",theta[i],"\n")

# Algoritmo EM
while (nonstop) {
  # E-step: calcular valor esperado dos dados censurados
  z_esperado <- z + (1/theta[i])
  
  # M-step: atualizar a estimativa de theta
  #arg max L(theta;Y,z)
  # prod f(y_i;theta) * prod f(z_i;theta)
  theta[i+1] <- n/(sum(y) + sum(z_esperado))
  
  i=i+1
  cat("theta[", i, "] =", theta[i], "\n")
  
  # critério de parada
  nonstop=(abs(theta[i]-theta[i-1])>10^(-5))
}

cat("# de iterações:", i, "\n")
cat("theta^ =", theta[i], "\n")
```