---
title: "Lista 2"
subtitle: "Modelos Lineares Generalizados"
author: "Tailine J. S. Nonato"
date: today
date-format: long
format: html
---



```{r}
#ler txt
dados <- read.table("C:/Users/User/Documents/GitHub/MSc-est/MODELOS LINEARES GENERALIZADOS/Q10_data-L02.txt", header = TRUE)
#rename columns
#x1=idade, x2=tratamento
colnames(dados) <- c("y", "x1", "x2")
head(dados)
```

## Item (a) e (b)

```{r}
#ajustar lm
modelo_lm <- lm(y ~ x1 + x2, data = dados)
summary(modelo_lm)
```

## Item (c)

$$
y_i = \beta_0 + \beta_1 x_{1i} + \beta_2 x_{Ai} + \beta_3 x_{Bi} + \beta_4 x_{1i}x_{Ai} + \beta_5 x_{1i}x_{Bi} + \varepsilon_i
$$

```{r}
#ajustar o modelo acima
dados$xA <- ifelse(dados$x2 == "A", 1, 0)
dados$xB <- ifelse(dados$x2 == "B", 1, 0)
modelo_lm_interacao_C <- lm(y ~ x1 + xA + xB + x1:xA + x1:xB, data = dados)
summary(modelo_lm_interacao_C)

anova(modelo_lm, modelo_lm_interacao_C)

#residuos
par(mfrow=c(2,2))
plot(modelo_lm_interacao_C)
#save plot
#dev.copy(png, 'MODELOS LINEARES GENERALIZADOS/residuos_lm_interacao.png')
#dev.off()
```

hipóteses
$$
H_0: \beta_4 = \beta_5 = 0 \\
H_a: \text{pelo menos um dos } \beta_4 \text{ ou } \beta_5 \neq 0
$$

## Item (d)

Modelo I:
$$
y_i^{(I)}=\beta_0+\beta_1 x_{1i}+\varepsilon_i^{(I)}
$$

```{r}
#ajustar modelo I
modelo_I <- lm(y ~ x1, data = dados)
summary(modelo_I)
```

Modelo II:
$$
y_i^{(II)}=\beta_0+\beta_1 x_{1i}+\beta_4\,x_{1i}x_{Bi}+\varepsilon_i^{(II)}
$$

onde \(x_{Bi}=\mathbf{1}\{x_{2i}=\text{B}\}\).

```{r}
#ajustar modelo II
modelo_II <- lm(y ~ x1 + x1:xB, data = dados)
summary(modelo_II)
```

Considere a possibilidade de incluir no modelo I, os fatores de risco xAi, xBi e
a intera¸c˜ao dos dois. Formule as hip´oteses de interesse e conclua ao n´ıvel de 5%
de significˆancia

novo modelo:
$$
y_i = \beta_0 + \beta_1 x_{1i} + \beta_2 x_{Ai} + \beta_3 x_{Bi} + \beta_4 x_{1i}x_{Ai} + \beta_5 x_{1i}x_{Bi} + \varepsilon_i
$$

hipoteses:
$$
H_0: \beta_2 = \beta_3 = 0 \\
H_a: \text{pelo menos um dos } \beta_2 \text{ ou } \beta_3 \neq 0
$$


```{r}
modelo_I_new <- lm(y ~ x1 + xA + xB + x1:xA + x1:xB, data = dados)
summary(modelo_I_new)
anova(modelo_I, modelo_I_new)
```

 incluir o fator xAi no modelo II. Formule as hip´oteses de interesse, e conclua quanto a viabilidade ou n˜ao da inclus˜ao
de tal fator de risco.

novo modelo II:
$$
y_i = \beta_0 + \beta_1 x_{1i} + \beta_2 x_{Ai} + \beta_4 x_{1i}x_{Bi} + \varepsilon_i
$$

hipoteses:
$$
H_0: \beta_2 = 0 \\
H_a: \beta_2 \neq 0
$$

```{r}
modelo_II_new <- lm(y ~ x1 + xA + x1:xB, data = dados)
summary(modelo_II_new)
anova(modelo_II, modelo_II_new)
```
